臺灣臺南地方法院民事判決　九十二年度訴字第一○九八號
原　　　告　戊○○
訴訟代理人　陳培芬律師
被　　　告　甲○○
　　　　　　庚○○
　　　　　　辛○○
　　　　　　己○○
　　　　　　壬○○
　　　　　　乙○○○○
上　一　人　丙○○
法定代理人
兼　上一人　丁○○
訴訟代理人
視為參加人　臺灣土地銀行
法定代理人　癸○○
上列當事人間請求分割共有物事件，本院於中華民國94年3月30
日言詞辯論終結，判決如下：
    主      文
兩造共有坐落臺南縣南化鄉○○段91之2地號土地，分割如附圖
所示：甲部分面積三千零四十三平方公尺歸原告取得，乙部分面
積二千八百五十七平方公尺歸被告甲○○取得，丙部分面積二千
二百三十三平方公尺歸被告庚○○取得，丁部分面積一千七百三
十六平方公尺歸被告己○○取得，戊部分面積四千零八十平方公
尺歸被告辛○○取得，己部分面積三千四百二十五平方公尺歸被
告壬○○取得，庚部分面積八百二十九平方公尺歸被告乙○○○○取得，辛部分面積二千三百三十平方公尺歸被告丁○○取得。
原告、被告庚○○、被告己○○、被告辛○○、被告乙○○○○
，應給付被告甲○○、被告壬○○、被告丁○○如附表二所示補
償金。
訴訟費用由兩造各依附表一所示應有部分比例負擔。
    事實及理由
一、本件被告庚○○、己○○、辛○○均經合法通知，未於最後
    言詞辯論期日到場，核無民事訴訟法第386條所列各款情形
    ，爰依原告之聲請，由其一造辯論而為判決。
二、原告主張：
  (一)緣坐落於臺南縣南化鄉91之2地號土地（以下簡稱為系爭土
    地），面積20533平方公尺係兩造所共有。兩造應有部分，
    原告佔七萬分之一萬零八十五，被告甲○○佔七萬分之一萬
    零八百零四，被告庚○○佔七百分之六十九，被告己○○佔
    七百分之四十九，被告辛○○佔七百分之一百二十六，被告
    壬○○佔七百分之一百二十三，被告乙○○○○佔七萬分之
    二千七百三十五，被告丁○○佔七萬分之九千六百七十六。
  (二)按各共有人得隨時請求分割共有物，民法第823條訂有明文
    。又本件系爭土地依其使用目的並非不能分割，兩造亦無不
    分割之特別約定，在兩造無法協議分割之情形下，爰依民法
    第824條規定請求裁判分割共有物。
  (三)本件系爭土地現況係由各共有人約定分管占有，各共有人分
    管占有位置大致與本件分割方案圖所標示之各共有人預擬分
    配位置相同，目前共有土地地上種植芭樂、龍眼、荔枝、黑
    板樹、樟樹等植物，並無其他建築物。被告甲○○分管之土
    地上放置遊樂器材，原告分管之土地上有設施擋土牆，因此
    本件分割方案各共有人之分配位置與各共有人分管之位置相
    同，裨符合全體共有人之權益。
  (四)地政測量人員亦向原告表示，本件原告所提分割方案，因為
    圖內沒有標示各共有人分管土地之基準點供其參考，如勉強
    依各共有人登記之應有部分面積製作分割圖，則將無法精確
    劃定各共有人目前分管土地之位置，將來恐發生拆物還地之
    糾紛。
  (五)本件被告己○○及被告辛○○在80年11月間，已將其共有土
    地應有部分向視為參加人臺灣土地銀行股份有限公司（以下
    簡稱為土地銀行）分別設定最高限額抵押權1,800,000元、
    2,000,000元。為謀本件共有土地分割後各共有人公平起見
    ，因此原告請求土地銀行同意將來系爭土地分割後，上開抵
    押權之設定效力應僅存於被告己○○、辛○○所分配之土地
    上，使其他未設定抵押之共有人將來分割取得單獨所有土地
    不受上開抵押權效力所及等語。
  (六)聲明：兩造共有坐落臺南縣南化鄉○○段91之2地號土地
    ，面積20533平方公尺，准予分割如附圖所示：編號甲土地
    歸原告取得，編號乙土地歸被告甲○○取得，編號丙土地歸
    被告庚○○取得，編號丁土地歸被告己○○取得，編號戊土
    地歸被告辛○○取得，編號己土地歸被告壬○○取得，編號
    庚土地歸被告乙○○○○取得，編號辛土地歸被告丁○○取
    得。上開共有土地現存抵押權設定登記，於裁判分割各共
    有人取得單獨所有權後，抵押權設定登記字號：玉字第
    002913號僅存續於被告己○○所分配取得之編號丁土地上，
    抵押權登記字號：玉字第002991號僅存續於被告辛○○所分
    配取得之編號戊土地上。
三、被告方面：
  (一)被告壬○○：
    (1)原告所提示標的物土地位於臺南縣南化鄉○○段91之2地
      號，面積20533平方公尺為共有。土地分割或合併使用，
      均需共有人同意而處理，非經同意，依法不得任意處分，
      法有明文規定。原告明知不能為而故違，逕行分割提出要
      求同意，此即為先斬後奏，被告實無法忍受其惡劣行為。
      被告土地為祖先所遺留，有其紀念價值，不得任意處分，
      及損害其權益。原告非法所為，不予採證。
    (2)原告所提示共有道路部分，其中部分為被告壬○○所有，
      不得合併使用，被告壬○○所有土地，並無通行不便之需
      要，亦無提供他人合併使用之義務，如有損害應依法賠償
      ，並依原有界址要求回復原狀。
    (3)依系爭土地之占有現狀，被告乙○○○○超出應有部分面
      積約21坪，原告戊○○現占有部分，亦超出應有部分約34
      坪，被告壬○○主張對該二人超出部分追回。被告丁○○
      、甲○○若可放棄渠等對短少面積之追討，被告壬○○也
      願放棄對原告超出部分面積之追討。至於被告乙○○○○
      多出的占用面積，則仍主張全數追回，因該部分土地是捐
      給廟方，而非買賣等語。
  (二)被告丁○○：希望以現狀分割。不同意被告壬○○所提出之
    分割方案，因擋土牆是水利資源保護局做的，如果拆除會影
    響安全。至於被告壬○○分割不足的部分，我們願意協商補
    償或依原告主張以公告現值補償。
  (三)被告甲○○：不足部分，我們願以金錢補償，以簡單為原則
    ，可以公告地價為標準。
  (四)被告乙○○○○：希望以擋土牆作為界址，並按現狀分割。
  (五)被告辛○○未於最後言詞辯論期日到場，據其以前陳述，則
    稱：我希望依現狀分割，補償的價值可依公告現值計算。
  (六)被告庚○○亦未於最後言詞辯論期日到場，據其以前陳述，
    稱：希望以現狀分割等語。
  (七)被告己○○未於言詞辯論期日到場，亦未提出書狀作何聲明
    或陳述。
四、本件原告主張系爭土地為兩造所共有，其應有部分如附表一
    所示，又系爭土地並無不能分割之情事，共有人間且無不得
    分割之約定，業據提出土地登記簿謄本為證，被告甲○○、
    庚○○、辛○○、壬○○、丁○○、乙○○○○對此均無爭
    執，另被告己○○則未到庭或以書狀作何陳述，應認原告之
    主張為真實。
五、按共有人得隨時請求分割共有物，但因物之使用目的不能分
    割或契約訂有不分割之期限者，不在此限，民法第823條第1
    項定有明文。
  (一)查系爭土地之使用分區為山坡地保育區，類別為農牧用地，
    地目則為林，屬農業發展條例第3條第11款所定之耕地，且
    共有人間除原告及被告丁○○、甲○○外，餘均係於80年5
    月15日因繼承而共有取得系爭土地所有權，雖前揭三人係於
    農業發展條例修正後始取得渠等應有部分之所有權，惟基於
    不影響原共有人權益，並使產權單純化等理由，本件仍得適
    用農業發展條例第16條第1項第4款規定，將系爭土地分割為
    單獨所有。
  (二)次查，兩造間未訂有不分割之特約，亦無法達成分割協議，
    業如前述，則原告請求分割共有物，核與上開法律規定相符
    ，應予准許。
六、次按共有物之分割，應由法院依民法第824條命為適當之分
    配，不受當事人主張之拘束。於分割共有物時，法院應參酌
    當事人之聲明、共有物之性質、經濟效用及全體共有人之利
    益等因素公平為之。又若有共有人不能按其應有部份受分配
    ，或所受分配之不動產，價格不相當者，則應以適當之價格
    補償之，始符合公平經濟之原則。
  (一)經本院會同兩造及地政人員現場實地履勘，結果如下：
    (1)系爭土地南側有一空地供停車場使用，現為被告乙○○○○占有，沿該寺北側停車場向北，有一私設道路通往其他
      共有人使用部分。紫竹寺占有空地北側山坡地種植龍眼樹
      ，沿山坡向西側以擋土牆與原告占有部分分隔。
    (2)被告丁○○所占有部分，位居被告陳錦德占有部分北側，
      以黑板樹及水泥樁作為分界。丁○○占有部分西北側則為
      被告甲○○占有使用，土地界線並不清楚。
    (3)被告庚○○占有部分位於被告甲○○西北側、原告北側。
      以擋土牆與甲○○部分區隔，與原告占有使用部分分界線
      不清楚。
    (4)被告辛○○使用部分位於庚○○使用部分西北側，己○○
      北側，以石樁與庚○○占有部分區隔，與己○○占有部分
      則以檳榔樹區隔。
    (5)被告己○○占有部分以擋土牆與原告占有部分區隔，北側
      則以檳榔樹連接線與辛○○占有部分區隔。
  (二)依前述勘驗結果及本院委請臺南縣玉井地政事務所本於兩造
    現耕作位置所繪製之現狀圖（第139頁），足認兩造間就系
    爭土地已有分管之事實，各分管部分間且多有擋土牆、界樁
    或樹木等明顯界線。
  (三)按法院裁判分割共有物時，固不受共有人間分管契約之拘束
    ，惟依據各共有人使用現狀定分割方法，以維持現狀，減少
    共有人所受損害，本為裁判分割時所得斟酌之原則。查本件
    除被告壬○○堅持被告乙○○○○應將超出渠應有部分之面
    積返還，被告己○○則未到庭或以書面就分割方式表示意見
    外，原告及其餘被告均同意採取依現狀分割之方式，無論於
    人數或所占應有部分比例，均屬多數。再審酌系爭土地為一
    山坡地，兩造各自分管部分，如有高低落差，多以擋土牆進
    行分隔，而該擋土牆除作為界址外，既另有保持水土之作用
    ，為免擋土牆拆除造成水土流失、甚而有害共有人對系爭土
    地之使用，以現狀即如附圖所示分割方式，應屬較為適當者
    。
  (四)至被告壬○○所主張之分割方式，雖較符合兩造各自依其應
    有部分比例所能取得之土地面積，惟對照共有人之應有部分
    面積與實際占有面積，均有少為二十餘平方公尺，多則近五
    百餘平方公尺之差距，若以此方式分割，前揭既存界址顯須
    廢除，反增加各共有人對土地經濟利用上之困難；何況被告
    壬○○除一再主張占有部分與伊相鄰之原告、被告乙○○○○應將超出應有部分之面積返還與伊外，就其他共有人多餘
    或不足之部分應如何處理，並未提出具體分割方案圖以供審
    酌，本院乃無法採取。
七、再就依現狀分割後，取得土地面積少於應有部分者之補償問
    題，包括原告、被告丁○○、甲○○、辛○○，均表示願以
    公告土地現值作為計算標準，被告壬○○雖主張須依面積進
    行分割，惟亦曾同意以公告地價進行找補（94年1月26日言
    詞辯論筆錄）；另參酌系爭土地位居臺南縣南化鄉山區，絕
    大部分均係作為種植果樹之農業使用，附近且無繁榮發展之
    市鎮等情狀，本院認土地公告現值應能反應該土地之實際價
    格，並以此作為計算補償金之基礎。準此，依現狀進行分割
    後，取得超過應有部分面積者，乃為原告84.78平方公尺、
    被告庚○○209.03平方公尺、被告己○○298.69平方公尺、
    被告辛○○384.06平方公尺、及被告乙○○○○26.75平方
    公尺；而不足應有部分面積者，則有被告甲○○312.12平方
    公尺、被告壬○○182.94平方公尺、及被告丁○○508.25平
    方公尺，故依上開說明，應由原告、被告庚○○、己○○、
    辛○○、乙○○○○各依超出部分面積，對被告甲○○、壬○○、丁○○進行補償，其應補償金額如附表二所示。
八、末按抵押之不動產如經分割，或讓與其一部，或擔保一債權
    之數不動產而以其一讓與他人者，其抵押權不因此而受影響
    ，民法第868條定有明文。又分別共有土地，部分共有人就
    應有部分設定抵押權者，於辦理共有物分割登記時，該抵押
    權按原應有部分轉載於分割後各宗土地之上。但經先徵得抵
    押權人同意者，該抵押權僅轉載於原設定人分割後取得之土
    地上，土地登記規則第107條亦定有明文。可知，分別共有
    之土地，共有人就應有部分設定抵押權登記後，於辦理共有
    物分割時，為避免權利義務關係益趨複雜，並對他共有人造
    成損害，於經抵押權人同意者，該抵押權僅轉載於原設定人
    分割後取得之土地。查被告己○○、辛○○各將渠等之應有
    部分七百分之四十九、七百分之一百二十六，先後於88年11
    月2日、80年11月8日設定抵押權與視為參加人土地銀行，已
    有上揭土地登記謄本附卷可稽，又視為參加人已同意系爭土
    地分割後，其上之抵押權僅轉載於原設定人即被告己○○、
    辛○○分割後取得之土地，視為參加人之代理人已於本院陳
    述清楚（本院92年10月22日訊問筆錄，第102頁），則依前
    揭說明，系爭土地分割後，關於被告己○○、辛○○所設定
    之抵押權部分，應各自轉載於渠等分割後取得如附圖編號丁
    、戊所示土地之全部，附此敘明。
九、本件係因共有物分割涉訟，由敗訴之被告負擔訴訟費用顯失
    公平，故本院認亦應由本件勝訴之原告負擔一部訴訟費用，
    併諭知兩造共同負擔本件訴訟費用如主文第4項所示。
十、結論：本件原告之訴為有理由，依民事訴訟法第385條第1項
    前段、第78條、第80條之1、第82條第1項但書，判決如主文
    。
中　　華　　民　　國　　94　　年　　4 　　月　　27　　日
                          臺灣臺南地方法院民事第一庭
                              法　    官　吳坤芳
右為正本係照原本作成
如對本判決上訴，須於判決送達後20日內向本院提出上訴狀
中　　華　　民　　國　　94　　年　　4 　　月　　27　　日
                              法院書記官  黃鋕偉
附表一
┌─────┬──────┬──────┐
│共  有  人│應有部分比例│應有部分面積│
├─────┼──────┼──────┤
│戊○○    │10085/70000 │2958.22平方 │
│          │            │公尺        │
├─────┼──────┼──────┤
│甲○○    │10804/70000 │3169.12平方 │
│          │            │公尺        │
├─────┼──────┼──────┤
│庚○○    │69/700      │2023.97平方 │
│          │            │公尺        │
├─────┼──────┼──────┤
│辛○○    │126/700     │3695.94平方 │
│          │            │公尺        │
├─────┼──────┼──────┤
│壬○○    │123/700     │3607.94平方 │
│          │            │公尺        │
├─────┼──────┼──────┤
│乙○○○○│2735/70000  │802.25平方  │
│          │            │公尺        │
├─────┼──────┼──────┤
│丁○○    │9676/70000  │2838.25平方 │
│          │            │公尺        │
└─────┴──────┴──────┘
附表二：應找補金額（金額單位均為新臺幣，角以下四捨五入）
┌───┬───┬───┬───┬─────┐
│      │甲○○│壬○○│丁○○│補償金總額│
├───┼───┼───┼───┼─────┤
│戊○○│13,141│7,630 │21,619│42,390    │
├───┼───┼───┼───┼─────┤
│庚○○│32,400│18,813│53,302│104,515   │
├───┼───┼───┼───┼─────┤
│己○○│46,297│26,882│76,166│149,345   │
├───┼───┼───┼───┼─────┤
│辛○○│59,529│34,566│97,935│192,030   │
├───┼───┼───┼───┼─────┤
│厚德紫│4,146 │2,408 │6,821 │13,375    │
│竹寺  │      │      │      │          │
└───┴───┴───┴───┴─────┘
